【裁判字號】    97,訴,8
【裁判日期】    971016
【裁判案由】    分割共有物
【裁判全文】
臺灣宜蘭地方法院民事判決                 97年度訴字第8號
原      告  戊○○
訴訟代理人  林健智律師
被      告  乙○○
訴訟代理人  丙○○
被      告  丁○○○
            甲○○
共      同
訴訟代理人  林正欣律師
上列當事人間分割共有物事件，於民國97年10月2日經言詞辯論
終結，本院判決如下：
    主  文
兩造共有坐落宜蘭縣礁溪鄉○○段一○三地號土地（地目道、面
積為三六點二○平方公尺）准予分割，其分割方法如附圖一所示
：編號A、面積九點○五平方公尺，歸原告取得；編號B、面積四
點五三平方公尺，歸被告甲○○取得；編號C、面積一八點一○
平方公尺，歸被告乙○○取得；編號D、面積四點五二平方公尺
，歸被告丁○○○取得。
訴訟費用由被告乙○○負擔二分之一、被告丁○○○、甲○○各
負擔八分之一，餘由原告負擔。
    事實及理由
壹、原告起訴主張：
一、坐落宜蘭縣礁溪鄉○○段103地號土地，面積38平方公尺（
    下稱系爭土地）為兩造所共有，應有部分分別為原告1/4、
    被告乙○○1/2、被告丁○○○、甲○○各1/8，而該土地並
    無不能分割之情形，且無不分割之特約，惟對於分割方法迄
    未能達成協議，爰依民法第824條第2項之規定，請求判決分
    割，分割方法如附圖一所示：編號A、面積9.05平方公尺，
    歸原告取得；編號B、面積4.53平方公尺，歸被告甲○○取
    得；編號C、面積18.10平方公尺，歸被告乙○○取得；編號
    D、面積4.52平方公尺，歸被告丁○○○取得。
二、對被告答辯所為之陳述：被告丁○○○、甲○○之分割方法
    將使土地細分為6塊，使原告及被告乙○○所分得之部分各
    分為2塊，使原告及被告乙○○無法對土地為完整之利用，
    不符合經濟效益。且依該分割方法，被告丁○○○在系爭土
    地上增建之建物必須拆除，不利於被告丁○○○。
貳、被告方面：
一、被告乙○○答辯：同意原告提出之分割方法。因依原告之分
    割方法，則原告、被告丁○○○、甲○○所分得之土地，均
    與公路有適宜之聯絡，亦無損於建物之使用，確保分割後各
    所有權人所分得土地之完整，較利土地之利用。至被告丁○○○、甲○○所提出之分割方法，將被告乙○○分配至被告
    甲○○所有建物之前端，致使被告甲○○之房地將形成袋地
    。
二、被告丁○○○、甲○○答辯：同意分割，但不同意原告之分
    割方法。系爭土地主要供被告丁○○○、甲○○通行之用，
    依原告如附圖一之分割方法，編號D部分土地分割為被告丁○○○所有，但編號D部分土地靠近同段95、98地號地籍線
    連接處，係面積不足1坪之畸零地，無使用之價值，被告丁○○○應有部分所分得之土地面積僅約1.37坪，通行已有困
    難。而依被告丁○○○、甲○○所提出如附圖二所示之分割
    方法，固有土地細分之疑慮，但系爭土地位於鬧區，縱分割
    為6部分，亦不影響原告之通行，且98、99地號土地已多年
    從事經商之用，而面向店面右邊俗稱「龍位」，依民間習慣
    均作為出入之用，況系爭土地北寬南窄，依此分割方法，被
    告甲○○可分得較寬之土地，利於通行，較原告之分割方法
    ，符合土地使用利益及現況。並聲明：分割方法如附圖二所
    示：編號A、面積8.21平方公尺，編號A1、面積0.84平方公
    尺歸原告取得；編號B、面積4.53平方公尺，歸被告甲○○
    取得；編號C、面積4.52平方公尺，歸被告丁○○○取得；
    編號D、面積13.16平方公尺、編號D1、面積4.94平方公尺，
    歸被告乙○○取得。
參、本院之判斷：
一、系爭土地面積原登記為38平方公尺，經本院會同宜蘭縣宜蘭
    地政事務所派員複丈測量結果，則為36.20公頃，短少1.80
    平方公尺，超出法定公差範圍，有宜蘭縣宜蘭地政事務所97
    年3月7日函附之複丈成果圖在卷可稽（詳本院卷第44、45）
    ，應依規定辦理面積更正，而兩造對上開複丈測量結果，亦
    均無意見，爰依實測後之面積為本案判決基礎（詳如後述）
    ，合先敘明。
二、按各共有人，得隨時請求分割共有物。但因物之使用目的不
    能分割或契約訂有不分割之期限者，不在此限，民法第823
    條第1項定有明文。原告與被告共有系爭土地，應有部分分
    別為原告1/4、被告乙○○1/2、被告丁○○○、甲○○各1/
    8，有土地登記謄本在卷可稽（詳本審卷第6頁）。依其使用
    目的，並無不能分割之情事，兩造間亦未訂有不分割之特約
    ，而於辯論終結前，兩造仍無法就分割方法為協議，核與民
    法第823條第1項規定相符，是原告請求分割上開共有物，應
    予准許。
三、經查系爭土地現除被告丁○○○在其上占有如附圖所示編號
    A部分，面積18.52平方公尺，作為其所經營之百合花苑使用
    外，其相鄰土地，由北起順時針方向，分別同段96、98、99
    、100、102、103之2、103之1、471之1地號土地，有地籍圖
    謄本可稽（詳本院卷第131頁），其中96地號土地為訴外人
    李桂嫻、俞義終所共有；98地號土地為被告丁○○○所有，
    坐落其上為所有之同段658建號建物，現經營百合花苑；99
    地號土地為被告甲○○所有，坐落其上為其所有之同段656
    建號建物，現經營賣菜商店；100、102地號土地為原告所有
    ；103之2地號土地為兩造所共有；103之1為礁溪鄉所有，有
    土地第二類謄本及建物第二類謄本可稽（分詳本院卷第136
    、121-126、129、130、128頁）；而471之1地號土地則為15
    公尺之宜蘭縣礁溪鄉○○路。又該處位於宜蘭縣礁溪鄉之市
    區，交通繁忙，經濟狀況良好之事實，業據本院會同宜蘭縣
    宜蘭地政事務所勘驗明確，製有勘驗筆錄在卷可稽（詳本審
    卷第13、14頁），並有照片8張附卷可參（詳本審卷第22-24
    頁）。
四、因被告乙○○同意原告之分割方法，茲就原告與被告丁○○○、甲○○所提出之分割方法及本院所採分割方法分述如下
    ：
（一）依原告所主張如附圖一所示分割方法，編號A歸原告取得
      ；編號B歸被告甲○○取得；編號C歸被告乙○○取得；編
      號D歸被告丁○○○取得，可使原告所有之同段100、102
      地號土地；被告丁○○○所有之同段98地號土地、被告甲○○所有之同段99地號土地均可對外與同段471之1地號土
      地即宜蘭縣礁溪鄉○○路聯絡，而不致形成袋地，故為可
      採。
（二）依被告丁○○○、甲○○提出如附圖二所示之分割方法：
      編號A、編號A1歸原告取得；編號B、歸被告甲○○取得；
      編號C歸被告丁○○○取得；編號D、編號D1歸被告乙○○
      取得，雖亦可使原告及被告丁○○○、甲○○所有前述土
      地均可對外與中山路聯絡，不致形成袋地，惟此分割方案
      將原告可分得部分，分為不相連之編號A、面積8.21平方
      公尺及編號A1、面積0.84平方公尺，不僅使土地難為完整
      之利用，甚者，編號A1部分面積0.84平方公尺，原告將無
      法運用。另被告乙○○可分得部分，亦分為不相連之編號
      D、編號D1，亦難令被告乙○○就土地為有效利用，故為
      本院所不採。
五、綜上所述，考量系爭土地使用之現況及衡以兩造之經濟利益
    ，本院認原告所主張之附圖一所示分割方法較為適當。爰以
    附圖一所示為分割方法，判決如主文第一項所示。
肆、又分割共有物之訴，具非訟事件之性質，此類事件雖以民事
    訴訟方式處理，惟實質上並無所謂何造勝訴敗訴之問題，若
    將訴訟費用完全命形式上敗訴之當事人負擔，有欠公允（民
    事訴訟法第80條之1立法理由參照）。是本院認本件之訴訟
    費用應由兩造依其應有部分之比例分擔較為公允，爰諭知如
    主文第二項所示。
伍、又本件待證事實已臻明瞭，兩造其餘攻擊防禦方法及舉證，
    對判決之結果已不生影響，爰不一一詳為審酌，併此敘明。
陸、訴訟費用裁判之依據：民事訴訟法第78條、第80條之1條。
中    華    民    國    97    年    10    月    16    日
                  民事庭  法  官  張育彰
以上正本係照原本作成。
如對本判決上訴須於判決送達後20日內向本院提出上訴狀（須附
繕本）。
中    華    民    國    97    年    10    月    17    日
                          書記官  藍友隆


司法院資訊處製作；財團法人民間司法改革基金會備份。
